【裁判字號】    96,上訴,4404
【裁判日期】    970102
【裁判案由】    毒品危害防制條例
【裁判全文】
臺灣高等法院刑事判決                96年度上訴字第4404號
上  訴  人
即  被  告  甲○○
                    （現於臺灣臺東監獄東成分監執行中）
指定辯護人 本院公設辯護人 李廣澤
上列上訴人因違反毒品危害防制條例案件，不服臺灣板橋地方法
院96年度訴緝字第137號，中華民國96年8月21日第一審判決（起
訴案號：臺灣板橋地方法院檢察署95年度偵字第12672號），提
起上訴，本院判決如下：
    主  文
原判決撤銷。
甲○○販賣第一級毒品，累犯，處有期徒刑拾貳年，扣案如附表
編號一至編號十六、編號十八至編號二十二所示之第二級毒品甲
基安非他命貳拾壹包及編號二十三、二十四、編號二十六至編號
二十九所示之第一級毒品海洛因陸包均沒收銷燬之。
    事  實
一、甲○○前於民國九十二年間，因妨害自由案件經臺灣板橋地
    方法院判處有期徒刑三月確定，於九十三年八月十七日縮短
    刑期期滿執行完畢，仍不知悔改，明知海洛因屬毒品危害防
    制條例所列第一級毒品，甲基安非他命屬毒品危害防制條例
    所列第二級毒品，不得非法持有、販賣，竟基於販賣第一級
    毒品海洛因、第二級毒品甲基安非他命牟利之犯意，於九十
    五年五月十日中午某時，在臺北市○○○路某處咖啡廳內，
    以第一級毒品海洛因每兩二十四萬元之價格、第二級毒品甲
    基安非他命每兩七萬元之價格，向綽號香蕉（真實年籍資料
    不詳）之成年男子販入第一級毒品海洛因一兩及第二級毒品
    甲基安非他命四兩，總計價金為五十二萬元。甲○○購得上
    開海洛因、甲基安非他命後，旋即將海洛因分裝為七包（總
    淨重三十五點六六公克，依台北縣政府警察局分別秤重之詳
    細重量如附表編號二十三至編號二十九所示），甲基安非他
    命分裝為二十二包（合計總毛重一百三十二公克，包裝塑膠
    袋總重約九點九九公克，驗餘總毛重一百三十一點八四公克
    ，依台北縣政府分別秤重之詳細重量如附表編號一至編號二
    十二所示），其中編號十七之甲基安非他命及編號二十五之
    海洛因甲○○留供本身吸食之用外，其餘分裝妥當之海洛因
    、甲基安非他命則伺機欲轉賣不特定人牟利。惟甲○○尚未
    及售出，於九十五年五月十二日凌晨一時，在臺北縣土城市
    ○○路○段二二０號九樓居所為警查獲，並當場在甲○○之
    隨身背包內及上開居所房間內扣得業經分裝之海洛因七包（
    總淨重三十五點六六公克）、甲基安非他命二十二包（合計
    總毛重一百三十二公克，包裝塑膠袋總重約九點九九公克，
    驗餘總毛重一百三十一點八四公克，詳細重量如附表所示）
    ，及甲○○所有供己施用毒品所用之安非他命吸食器一組、
    分裝器二支。
二、案經臺北縣政府警察局移送臺灣板橋地方法院檢察署檢察官
    偵查起訴。
    理  由
一、訊據被告甲○○固坦承有於上開時、地向綽號香蕉之人購入
    海洛因、甲基安非他命之事實，惟矢口否認有何販賣海洛因
    、甲基安非他命之犯行，辯稱：伊並未分裝海洛因、甲基安
    非他命，買來時就已分裝，伊購入海洛因、甲基安非他命係
    為供自己施用，因為香蕉說一次買比較便宜，而且伊一天用
    二、三十次安非他命、海洛因，使用的量比較大，並無販賣
    牟利之意圖云云。
二、經查：
（一）扣案上開毒品經送鑑定結果，確係海洛因、甲基安非他命
      無誤，且海洛因重量共計淨重三十五點六六公克，甲基安
      非他命重量高達一百三十二公克（驗前總毛重一百三十二
      公克，包裝塑膠袋總重約九點九九公克，驗餘總毛重一百
      三十一點八四公克），有法務部調查局九十五年七月七日
      調科壹字第０六００一一九四二號鑑定通知書、內政部警
      政署刑事警察局九十五年七月二十日刑鑑字第０九五００
      八五四七八號鑑定書各一紙在卷可資佐證（附於偵查卷第
      四十三頁、第四十八頁），被告持有毒品海洛因、甲基安
      非他命之行為，應無疑義。而扣案海洛因、甲基安非他命
      均經不同重量分別包裝，有照片二幀及台北縣政府警察局
      扣押物品清單一紙在卷可資佐證（附於偵查卷第二十一頁
      、第二十八頁、第二十九頁）。衡諸常情，出賣人只須備
      妥買主所要求之數量，或為粗略包裝，並不須分別不同重
      量，仔細分裝，顯見被告辯稱：上開毒品並非伊所分裝云
      云，應係卸責之詞，尚不足採信。況且被告於偵查中坦言
      稱：「我買回來再分裝成每天使用的量。我買回來時每半
      兩就裝一包，有些尚未分裝的就會比較重」等語（見偵查
      卷第三十五頁），更可見上開毒品確係被告本人進行分裝
      。
（二）又被告於原審審理時陳稱一般毒品使用重量單位，一錢大
      約三點六、三點七公克，一兩大約三十七公克、半兩大概
      十八公克、四分之一兩大概九公克等語（按：一兩為三十
      七點五公克，一錢為三點七五公克），而扣案海洛因經台
      北縣政府警察局分別秤重之重量如附表編號二十三至編號
      二十九所示，其中編號二十六之海洛因大約為半兩之重量
      ，編號二十七之海洛因大約為四分之一兩之重量，編號二
      十八、二十九之海洛因大約一錢重；另扣案編號一至編號
      十六之甲基安非他命淨重均為一公克或一點一公克，編號
      十八、二十二之甲基安非他命大約為一兩之重量，編號十
      九之甲基安非他命大約為半兩之重量，編號二十、二十一
      之甲基安非他命大約為四分之一兩之重量，均為一般買毒
      者慣常購買之重量，倘若被告係為自己吸食而購入海洛因
      、甲基安非他命，其何須精心將甲基安非他命以約一公克
      之重量分裝十六包，並仔細秤重作上開不同重量之包裝？
      可見被告甲○○購入上開海洛因、甲基安非他命確係為意
      圖營利出售之用。再查，被告於警詢時坦承扣案編號十七
      之甲基安非他命及編號二十五之海洛因有註記「自用」之
      記號，惟辯稱：因怕伊和女友施用毒品過量才註記記號區
      隔使用云云（見偵查卷第十一頁），然被告既稱以分裝毒
      品之方式控制施用毒品之劑量，又何須在分裝袋上註記「
      自用」之記號？顯見其此部分辯詞僅為卸責之詞，不足採
      信。堪認被告註記「自用」之記號乃為了區隔個人使用及
      販售用之海洛因、甲基安非他命。由此益徵被告確係基於
      販售營利之意圖而購入上開海洛因、甲基安非他命。
（三）雖被告又辯稱因其本身施用毒品之習慣，安非他命每次用
      零點二、零點三公克，可能一天用二、三十次，海洛因大
      概三錢用二天，一天抽二、三十根云云，惟查，被告於警
      詢時供稱：伊安非他命約二至三小時施用一次，每次施用
      數量約零點一至零點二公克，海洛因係腳痛就施用，每次
      施用數量約零點二至零點三公克等語（見偵查卷第九頁）
      ；於偵查中供稱：海洛因一天吸食七、八次，安非他命施
      用頻率不一定，有時外出工作不能用就沒有用等語（見偵
      查卷第八十一頁），可見被告於原審審理時所辯稱施用海
      洛因、安非他命之次數及頻率，顯然為規避販賣罪責而有
      誇大不實之處。本件扣案毒品重量非微，徵諸社會上施用
      毒品者之一般經驗，顯逾單純供被告個人施用之數量範圍
      。況且扣案毒品依上開不同重量精細分裝，已如前述，與
      供己施用而持有毒品之情形不同，被告以之出售圖利之意
      圖彰彰甚明。本件事證明確，被告甲○○之犯行堪以認定
      。被告辯稱未分裝請求調閱偵訊筆錄錄音，且僅單純吸食
      ，請求調閱94年及96年施用毒品卷宗云云，核無必要，併
      此敘明。
三、查被告行為後，刑法部分條文業於94年2 月2 日修正公布，
    95年7 月1 日施行。修正前刑法第11條規定：「本法總則於
    其他法令有刑罰之規定者，亦適用之。但其他法令有特別規
    定者，不在此限。」；修正後則規定：「本法總則於其他法
    律有刑罰或保安處分之規定者，亦適用之。但其他法律有特
    別規定者，不在此限。」準此，本件被告所犯違反毒品危害
    防制條例之罪，無論於刑法修正前、後，均有刑法總則之適
    用。而修正後刑法第2 條第1 項規定：「行為後法律有變更
    者，適用行為時之法律；但行為後之法律有利於行為人者，
    適用最有利於行為人之法律。」係規範行為後法律變更所生
    新舊法比較適用之準據法，於新法施行後，應適用修正後刑
    法第2 條第1 項之規定，為「從舊從輕」之比較。又法律變
    更之比較適用，比較時應就罪刑有關之共犯、未遂犯、想像
    競合犯、牽連犯、連續犯、結合犯，以及累犯加重、自首減
    輕暨其他法定加減（如身分加減）與加減例等一切情形，綜
    其全部罪刑之結果而為比較；且就比較之結果，須為整體之
    適用，不能割裂分別適用各該有利於行為人之法律（最高法
    院24年上字第4634號判例、27年上字第2615號判例、95年第
    8次刑事庭會議決議參照）。經查：
（一）修正後刑法關於累犯之規定，其5年以內再犯之罪以故意
      犯為限，始應論以累犯，惟如前案係依軍法審判者，亦應
      論以累犯。修正前刑法關於累犯之規定其5年以內再犯之
      罪為有期徒刑以上之罪〈不分故意犯或過失犯〉，均應論
      以累犯。惟如前案係依軍法審判者，則不應論以累犯。就
      累犯之要件，已有擴張及限縮；新舊法就累犯之要件，既
      因此而有變動，自屬行為後法律有變更，而非僅屬文字修
      正，應有新舊法比較適用之問題（最高法院九十六年度台
      上字第三七七三號刑事判決可資參照）。依前說明，本案
      關於被告是否構成累犯之適用，自以修正後刑法第四十七
      條之規定較為有利。
（二）被告所犯毒品危害防制條例第4條第1項之販賣第一級毒品
      罪，其法定刑為「死刑或無期徒刑；處無期徒刑者，得併
      科新臺幣1千萬元以下罰金。」而關於罰金之最低額，刑
      法第33條第5款雖有修正，惟本件並未對被告併科罰金，
      故此部分之實際適用結果，尚無不同。又本件有刑之減輕
      事由（詳下述），關於死刑及無期徒刑之減輕，修正前刑
      法第64條第2項規定：「死刑減輕者，為無期徒刑，或為
      15年以下12年以上有期徒刑。」、第65條第2項規定：「
      無期徒刑減輕者，為7年以上有期徒刑。」；而修正後刑
      法第64條第2項規定：「死刑減輕者，為無期徒刑。」、
      第65條第2項規定：「無期徒刑減輕者，為20年以下15年
      以上有期徒刑。」比較適用新舊法結果，此部分以被告行
      為時之舊法規定較有利於被告。
四、按販賣毒品行為，並不以販入之後復行賣出為要件，祇要以
    營利為目的，將毒品販入或賣出，有一於此，其犯罪即為完
    成（最高法院九十四年度台上字第五三一七號判決參照）。
    按海洛因、甲基安非他命，分別為毒品危害防制條例第二條
    第二項第一款、第二款所規定之第一級、第二級毒品。核被
    告甲○○意圖營利而販入海洛因、甲基安非他命之所為，係
    犯毒品危害防制條例第四條第一項販賣第一級毒品罪及同條
    第二項販賣第二級毒品罪。其持有第一級毒品海洛因及第二
    級毒品甲基安非他命之低度行為，分別為販賣之高度行為吸
    收，均不另論罪。被告一營利為目的同時販入上開毒品，係
    一行為觸犯數罪名，應依想像競合犯之例從一重處斷（被告
    行為後，刑法第五十五條想像競合犯之規定，業於九十四年
    二月二日經總統令修正公布，於九十五年七月一日施行，此
    次修正增列但書規定「但不得科以較輕罪名所定最輕本刑以
    下之刑」，僅係想像競合犯科刑之限制，為法理之明文化，
    非屬法律之變更，有最高法院九十五年第八次刑事庭會議決
    議可資參照，是被告逕依修正後刑法第五十五條前段之規定
    ，論以想像競合犯)。起訴書雖認被告甲○○所為係犯毒品
    危害防制條例第五條第一項、第二項意圖販賣而持有第一級
    、第二級毒品罪嫌，惟查意圖販賣而持有毒品罪，係以行為
    人基於營利意圖而販入以外之原因而持有毒品後，另行起意
    販售以營利，且尚未著手於出售為要件。經查，本件被告甲
    ○○係以營利之意圖販入上開毒品，已如前述，起訴書認被
    告所為係犯意圖販賣而持有毒品罪，容有未洽，惟在原審經
    到庭執行職務之公訴人當庭變更起訴法條為毒品危害防制條
    例第四條第一項、第二項之販賣第一級毒品、第二級毒品罪
    ，本院尚無庸為變更起訴法條之諭知。又被告甲○○有如事
    實欄所載之犯罪執行完畢紀錄，有本院被告前案紀錄表一件
    可按，其於有期徒刑之執行完畢後，五年內故意再犯本件有
    期徒刑以上之罪，為累犯。因其觸犯毒品危害防制條例第四
    條第一項之罪法定本刑為死刑、無期徒刑，依法不得加重，
    故被告甲○○本案雖構成累犯，依法尚不得加重其刑。
五、原審以被告罪刑明確而對之論罪科刑，固非全然無見。惟查
    被告販賣之第一級毒品海洛因，第二級毒品安非他命數量尚
    非甚多，且尚未流入市面，而毒品危害防制條例第4條第1項
    之販賣第一級毒品罪之法定刑為死刑或無期徒刑，法重情輕
    ，堪予憫恕，應依修正前刑法第五十九條規定（刑法第五十
    九條雖修正，但僅增加若干文字，比較新舊法，新法並非較
    有利於被告，仍應依舊法予以酌減）減輕其刑，以求量刑之
    妥適平衡，原審未予審酌，自屬未洽。被告提起上訴，否認
    販賣毒品之犯行，雖無理由，惟原審既有上開可議之處，自
    應由本院予以撤銷改判。爰審酌被告爰審酌被告犯罪之動機
    、目的、販賣毒品供人施用將會助長犯罪歪風，戕害他人身
    體健康甚鉅，對社會善良風俗及安寧秩序損害非輕，及其販
    入之數量，被告犯罪後並未坦承犯行之犯後態度等一切情狀
    ，量處有期徒刑十二年。扣案除附表編號十七、二十五以外
    之海洛因及驗餘之甲基安非他命分屬第一、二級毒品，有法
    務部調查局及內政部警政署刑事警察局之鑑定書各一件在卷
    可稽，而依該等鑑定機關之鑑定實務經驗，該等包裝袋上仍
    會殘留微量之海洛因、安非他命殘渣，亦即該包裝袋無法與
    毒品完全析離，從而，扣案之上述毒品海洛因、甲基安非他
    命及其包裝袋，均應依毒品危害防制條例第十八條第一項前
    段規定，諭知沒收銷燬之。至扣案如附表編號十七、二十五
    所示之甲基安非他命、海洛因係被告甲○○留供本人吸食之
    用，安非他命吸食器一組係被告甲○○供己施用安非他命所
    用之物，均與其上開販賣一、二級毒品之犯行無涉，爰不為
    沒收或沒收銷毀之諭知。另扣案分裝器二支雖為被告甲○○
    所有之物，惟其辯稱：該分裝器係伊本人施用毒品所用之物
    ，並未用以分裝毒品加以販售等語，是尚無證據認定被告甲
    ○○確係使用扣案之分裝器二支將其所販入之毒品海洛因、
    甲基安非他命加以分裝，亦不為沒收之宣告，附此敘明。
據上論斷，應依刑事訴訟法第三百六十九條第一項前段、第三百
六十四條、第二百九十九條第一項前段，毒品危害防制條例第四
條第一項、第二項、第十八條第一項前段，刑法第二條第一項前
段、第十一條前段、第五十五條前段、第四十七條、修正前刑法
第五十九條、第六十二條第二項，判決如主文。
本案經檢察官吳國南到庭執行職務。
中    華    民    國     97    年     1    月    2    日
            刑事第十六庭  審判長法  官  葉騰瑞
                                法  官  王炳梁
                                法  官  莊明彰
以上正本證明與原本無異。
如不服本判決，應於收受送達後十日內向本院提出上訴書狀，其
未敘述上訴之理由者並得於提起上訴後十日內向本院補提理由書
（均須按他造當事人之人數附繕本）。
                                書記官  周素秋
中    華    民    國     97    年     1    月    2    日
附錄：本案論罪科刑法條全文
毒品危害防制條例第4條
製造、運輸、販賣第一級毒品者，處死刑或無期徒刑；處無期徒
刑者，得併科新臺幣 1 千萬元以下罰金。
製造、運輸、販賣第二級毒品者，處無期徒刑或 7 年以上有期徒
刑，得併科新臺幣 7 百萬元以下罰金。
製造、運輸、販賣第三級毒品者，處 5 年以上有期徒刑，得併科
新臺幣 5 百萬元以下罰金。
製造、運輸、販賣第四級毒品者，處 3 年以上 10 年以下有期徒
刑，得併科新臺幣 3 百萬元以下罰金。
製造、運輸、販賣專供製造或施用毒品之器具者，處 1 年以上 7
年以下有期徒刑，得併科新臺幣 1 百萬元以下罰金。
前五項之未遂犯罰之。
附表
┌──┬─────┬──────┬──────┬────┐
│編號│毒品種類  │毛重        │淨重        │備註    │
├──┼─────┼──────┼──────┼────┤
│一  │甲基安非他│壹點貳公克  │壹點零公克  │        │
│    │命        │            │            │        │
├──┼─────┼──────┼──────┼────┤
│二  │甲基安非他│壹點貳公克  │壹點零公克  │        │
│    │命        │            │            │        │
├──┼─────┼──────┼──────┼────┤
│三  │甲基安非他│壹點貳公克  │壹點零公克  │        │
│    │命        │            │            │        │
├──┼─────┼──────┼──────┼────┤
│四  │甲基安非他│壹點貳公克  │壹點零公克  │        │
│    │命        │            │            │        │
├──┼─────┼──────┼──────┼────┤
│五  │甲基安非他│壹點貳公克  │壹點零公克  │        │
│    │命        │            │            │        │
├──┼─────┼──────┼──────┼────┤
│六  │甲基安非他│壹點參公克  │壹點壹公克  │        │
│    │命        │            │            │        │
├──┼─────┼──────┼──────┼────┤
│七  │甲基安非他│壹點貳公克  │壹點零公克  │        │
│    │命        │            │            │        │
├──┼─────┼──────┼──────┼────┤
│八  │甲基安非他│壹點貳公克  │壹點零公克  │        │
│    │命        │            │            │        │
├──┼─────┼──────┼──────┼────┤
│九  │甲基安非他│壹點貳公克  │壹點零公克  │        │
│    │命        │            │            │        │
├──┼─────┼──────┼──────┼────┤
│十  │甲基安非他│壹點貳公克  │壹點零公克  │        │
│    │命        │            │            │        │
├──┼─────┼──────┼──────┼────┤
│十一│甲基安非他│壹點貳公克  │壹點零公克  │        │
│    │命        │            │            │        │
├──┼─────┼──────┼──────┼────┤
│十二│甲基安非他│壹點參公克  │壹點壹公克  │        │
│    │命        │            │            │        │
├──┼─────┼──────┼──────┼────┤
│十三│甲基安非他│壹點貳公克  │壹點零公克  │        │
│    │命        │            │            │        │
├──┼─────┼──────┼──────┼────┤
│十四│甲基安非他│壹點貳公克  │壹點零公克  │        │
│    │命        │            │            │        │
├──┼─────┼──────┼──────┼────┤
│十五│甲基安非他│壹點貳公克  │壹點零公克  │        │
│    │命        │            │            │        │
├──┼─────┼──────┼──────┼────┤
│十六│甲基安非他│壹點參公克  │壹點壹公克  │        │
│    │命        │            │            │        │
├──┼─────┼──────┼──────┼────┤
│十七│甲基安非他│肆點捌公克  │肆點參公克  │註記「自│
│    │命        │            │            │用」    │
├──┼─────┼──────┼──────┼────┤
│十八│甲基安非他│參拾陸點貳公│參拾伍點貳公│約為一兩│
│    │命        │克          │克          │之重量  │
├──┼─────┼──────┼──────┼────┤
│十九│甲基安非他│拾捌點貳公克│拾柒點捌公克│約為半兩│
│    │命        │            │            │之重量  │
├──┼─────┼──────┼──────┼────┤
│二十│甲基安非他│玖點零公克  │捌點柒公克  │約為四分│
│    │命        │            │            │之一錢之│
│    │          │            │            │重量    │
├──┼─────┼──────┼──────┼────┤
│廿一│甲基安非他│玖點零公克  │捌點柒公克  │約為四分│
│    │命        │            │            │之一錢之│
│    │          │            │            │重量    │
├──┼─────┼──────┼──────┼────┤
│廿二│甲基安非他│參拾陸公克  │參拾伍公克  │約為一兩│
│    │命        │            │            │之重量  │
├──┼─────┼──────┼──────┼────┤
│廿三│海洛因    │零點陸公克  │零點參公克  │        │
├──┼─────┼──────┼──────┼────┤
│廿四│海洛因    │零點柒公克  │零點肆公克  │        │
├──┼─────┼──────┼──────┼────┤
│廿五│海洛因    │參點陸公克  │參點參公克  │註記「自│
│    │          │            │            │用」    │
├──┼─────┼──────┼──────┼────┤
│廿六│海洛因    │拾柒點捌公克│拾柒點零公克│約為半兩│
│    │          │            │            │之重量  │
├──┼─────┼──────┼──────┼────┤
│廿七│海洛因    │玖點貳公克  │捌點貳公克  │約為四分│
│    │          │            │            │之一兩之│
│    │          │            │            │重量    │
├──┼─────┼──────┼──────┼────┤
│廿八│海洛因    │肆點零公克  │參點柒公克  │約為一錢│
│    │          │            │            │之重量  │
├──┼─────┼──────┼──────┼────┤
│廿九│海洛因    │肆點參公克  │參點伍公克  │約為一錢│
│    │          │            │            │之重量  │
└──┴─────┴──────┴──────┴────┘


司法院資訊處製作；財團法人民間司法改革基金會備份。
